【裁判字號】    98,易,555
【裁判日期】    990623
【裁判案由】    詐欺等
【裁判全文】
              臺灣士林地方法院刑事判決
公  訴  人  臺灣士林地方法院檢察署檢察官
被      告  甲○○
選任辯護人  鄭淑燕律師
上列被告因詐欺等案件，經檢察官提起公訴（98年度偵字第2618
號），本院判決如下：
    主  文
甲○○無罪。
    理  由
一、公訴意旨略以：(一)被告甲○○於民國96年3 月間向庚○○（
    原名陳美冷）宣稱欲幫其拓展多層次傳銷事業（庚○○身兼
    月朗國際電子商務有限公司〈下稱月朗公司〉之獨立經銷商
    ），陸續邀集癸○○、李微真、壬○○、戊○○、己○○、
    丁○○及丙○○○等人（下稱癸○○等人）成為庚○○之下
    線，詎被告甲○○竟意圖為自己不法之所有，先向庚○○謊
    稱癸○○等人均是其至親好友，要求庚○○代為刷卡墊付購
    買直銷產品衛生棉之款項，嗣後將代庚○○向癸○○等人收
    款。詎被告甲○○向癸○○、丁○○、丙○○○三人各收取
    貸款新臺幣（下同）23,400元，以及向李微真、壬○○、戊○○、己○○四人各收取1,950 元後，竟拒不交給庚○○而
    侵占入己，合計侵占78,000元。(二)被告甲○○又意圖為自己
    不法之所有，自96年3 月12日起至同年6 月1 日止，在臺北
    市○○區○○路164 巷7 號庚○○經營之真女人有限公司（
    下稱真女人公司）中，多次假借各種名目向庚○○購買下列
    商品，致庚○○陷於錯誤，交付價值17,500元之保溫杯50組
    、價值6,780 元之水晶項鍊1 組、價值6,780 元之立電燈及
    座燈1 組、價值4,600 元之電燈2 組、價值48,800元之活氧
    健康風扇6 台。(三)被告甲○○復意圖為自己不法之所有，於
    96年3 月初某日，以借貸為名，向庚○○施用詐術借款50,0
    00元，致庚○○陷於錯誤而如數交付。嗣被告甲○○均拒不
    還款，且因另案遭檢察官提起公訴，庚○○始知受騙。因認
    被告甲○○上開(一)之行為涉犯刑法第335 條第1 項之侵占罪
    嫌；(二)及(三)之行為涉犯同法第339 條第1 項之詐欺取財罪嫌
    。
二、按犯罪事實應依證據認定之，無證據不得認定犯罪事實；不
    能證明被告犯罪者，應諭知無罪之判決，刑事訴訟法第154
    條第2 項、第301 條第1 項分別定有明文。又認定不利於被
    告之事實，須依積極證據，茍積極證據不足為不利於被告事
    實之認定時，即應為有利於被告之認定，更不必有何有利之
    證據（最高法院30年上字第816 號判例意旨參照）。積極證
    據不足證明犯罪事實時，被告之抗辯或反證縱屬虛偽，仍不
    能以此資為積極證據應予採信之理由（最高法院30年上字第
    482 號判例要旨參照）。告訴人之告訴，係以使被告受刑事
    訴追為目的，是其陳述是否與事實相符，仍應調查其他證據
    以資審認（最高法院52年台上字第1300號判例要旨參照）。
    次按刑法第335 條第1 項之侵占罪，係以意圖為自己或第三
    人不法之所有，而擅自處分自己持有之他人所有物，即變持
    有為不法所有之意思為其構成要件。倘自己所持有者並非他
    人之物，而係自己所有之物，縱事後未依約將該物交付他人
    ，應屬民事上違背履行契約問題，與侵占罪之要件不合。又
    刑法第339 條第1 項詐欺取財罪之成立，以意圖為自己或第
    三人不法所有，以詐術使人將本人或第三人之物交付為要件
    ，苟無不法所有之意圖，或所用之方法不能認為係詐術，亦
    不致使人陷於錯誤，均與詐欺取財罪之構成要件有間。
三、被告以外之人於審判外之言詞或書面陳述，除法律有規定者
    外，不得作為證據；又被告以外之人於審判外之陳述，雖不
    符同法第159 條之1 至第159 條之4 之規定，而經當事人於
    審判程序同意作為證據，法院審酌該言詞陳述或書面陳述作
    成時之情況，認為適當者，亦得為證據；又當事人、代理人
    或辯護人於法院調查證據時，知有第159 條第1 項不得為證
    據之情形，而未於言詞辯論終結前聲明異議者，視為有前項
    之同意，刑事訴訟法第159 條第1 項及第159 條之5 分別定
    有明文。經查，本判決以下所引用之被告以外之人所為審判
    外之陳述以及其他書面陳述，雖屬傳聞證據，惟被告及檢察
    官於本院準備程序中均表示無意見而不予爭執，且迄至言詞
    辯論終結前亦未再聲明異議，本院審酌上開證據資料製作時
    之情況，尚無違法不當之瑕疵，亦認為以之作為證據應屬適
    當，依刑事訴訟法第159 條之5 規定，認前揭證據資料均有
    證據能力，合先敘明。
四、本件檢察官認被告涉有上開罪嫌，無非以告訴人庚○○之指
    述，以及獨立經銷商申請契約書、產品／輔銷品訂購單、收
    據、支出證明單、保險商品規劃相關資料、協議書等件（見
    臺灣臺北地方法院檢察署97年度他字第5594號卷〈下稱他字
    卷〉第15至71頁）為其主要依據。訊據被告堅決否認有上開
    犯行，辯稱：伊係以丁○○及丙○○○之名義加入月朗公司
    之直銷會員成為告訴人之下線，告訴人代為刷卡後，伊未向
    該二人各收取23,400元，自無侵占之情事，另邀及癸○○、
    李微真、壬○○、戊○○、己○○（下稱癸○○等五人）加
    入月朗公司之直銷會員成為告訴人之下線，雖有向癸○○等
    五人各收取1,950 元，然伊是從以丁○○及丙○○○二人名
    義所購得而暫存在真女人公司之24箱衛生棉中，取出其中之
    5 箱交予癸○○等五人，故收取之金額為購買伊所有衛生棉
    之金額，均無庸交予告訴人，亦不屬於侵占。又告訴人自96
    年3 月1 日起至同年7 月初任職在真女人公司，但告訴人除
    給付第一個月之薪水外，其餘薪水均未發放，伊是在告訴人
    同意下拿取保溫杯50組、電燈2 組及活氧健康風扇6 台，用
    以抵償上開債務。至於伊於96年3 月12日簽立借款50,000元
    之支出證明單，是伊以丁○○及丙○○○二人之名義加入月
    朗公司之直銷會員及購買合計24箱之衛生棉，伊要求告訴人
    代為刷卡46,800元，告訴人為求保障，要伊簽立上開支出證
    明單，實際上伊未取得該筆借款，均不構成詐欺等語。
五、經查：
  (一)被告於96年3 月1 日在告訴人經營之真女人公司擔任會計工
    作，約定每月薪水為25,000元，同年7 月初離職，告訴人身
    兼月朗公司之獨立經銷商，被告於任職期間陸續邀集癸○○
    等人加入月朗公司之直銷會員並購買1 箱或12箱不等之直銷
    商品衛生棉，成為告訴人之下線，癸○○等人於簽立產品／
    輔銷品訂購單後，被告要求告訴人代為刷卡墊付購買衛生棉
    之款項，其中丁○○、丙○○○各23,400元（衛生棉數量各
    為12箱），癸○○等五人各1,950 元（衛生棉數量各為1 箱
    ），合計告訴人刷卡之金額為56,550元（至於起訴書認定告
    訴人就癸○○刷卡之金額為23,400元，因告訴人嗣於本院審
    理時證述僅刷卡1,950 元〈見本院卷第131 頁〉，所述與卷
    附之產品／輔銷品訂購單所載之刷卡金額相符〈見他字號第
    53頁〉，則起訴書關於告訴人就癸○○刷卡之金額超過1,95
    0 元之部分，容有誤會，併此敘明）。另被告於任職期間，
    以朋友訂貨為由，向告訴人訂購價值17,500元之保溫杯50組
    、價值4,600 元之電燈2 組、價值48,800元之活氧健康風扇
    6 台，合計貨款為70,900元。被告於96年3 月12日簽立載明
    向告訴人借款50,000元之支出證明單，上開刷卡、貨款及借
    款，被告迄今均未給付告訴人。另被告於96年4 月中旬，委
    請廠商辛○○前往真女人公司安裝二台冷氣之費用共57,500
    元，非由告訴人支付，而是由被告給付予辛○○等情，為被
    告所不否認，核與證人即告訴人庚○○、證人即癸○○等人
    及辛○○於本院證述之情節相符（分見本院卷第111 至133
    頁、87至109 頁、45至58頁），並有告訴人提出被告96年2
    月27日應徵真女人公司會計工作時所交付之簡歷表1紙 、告
    訴人製作之收據12紙（編號8501至8506、8508至8513）、獨
    立經銷商申請契約書6 紙（編號3647〈癸○○〉、6888〈李
    微真〉、6584〈壬○○〉、7912〈戊○○〉、8450〈己○○
    〉、3643〈丙○○○〉）、產品／輔銷品訂購單5 紙、支出
    證明單、發票、估價單各1 紙在卷可參（均影本，分見他字
    卷第14、51至71頁、臺灣臺北地方法院檢察署97年度發查字
    第2000號卷第22頁），堪信此部分為真正。
  (二)起訴書認定侵占代收款部分：關於告訴人代為刷卡56,550元
    後，被告有無向癸○○等人收取23,400元或1,950 元乙節，
    其中丁○○及丙○○○二人，係被告以該二人之名義加入月
    朗公司之直銷會員並各購買12箱之直銷商品衛生棉，成為告
    訴人之下線，而丁○○為被告之妹，丙○○○為被告之母，
    被告並未於告訴人代為刷卡46,800元之前後，向該二人各收
    取23,400元等情，業據證人丁○○及丙○○○分別到庭證述
    甚詳（見本院卷第87至90頁、45至47頁），因此，被告未依
    約給付告訴人上開代刷卡之款項，並無侵占之行為。至於癸○○等五人以自己名義加入月朗公司之直銷會員並各購買1
    箱之直銷商品衛生棉，成為告訴人之下線，均是在填寫獨立
    經銷商申請契約書，以及各交付被告1,950 元而取得被告交
    付之1 箱衛生棉，且癸○○等五人與告訴人均不認識，之所
    以購買上開衛生棉及填寫獨立經銷商申請契約書以加入月朗
    公司之直銷會員，均是基於被告之招攬等情，亦據癸○○等
    五人於本院審理時分別證述明確（見本院卷第47至58、87至
    90、104 至109 頁），顯見被告收取癸○○等五人所各交付
    之1,950 元在前，之後才陸續將癸○○等五人填寫之獨立經
    銷商申請契約書交付予告訴人，要求告訴人代為刷卡墊付購
    買衛生棉之款項，因此，癸○○等五人均不知悉告訴人事後
    有代為刷卡之情事，則癸○○等五人於各交付被告1,950 元
    之際，均是要給予被告之意思，並非是由被告代替告訴人收
    受，且被告於收取上開款項時，主觀上亦認為係癸○○等五
    人購買伊所有衛生棉之金額，也無為告訴人收受之意思。可
    知，被告取得癸○○等五人交付合計9,750 元（1950*5），
    均非基於為告訴人持有之狀態而有變易為所有之意思，則被
    告之後未依約給付告訴人上開代刷卡之款項，亦與侵占之行
    為無涉。
  (三)起訴書認定詐購商品部分：
  1.被告有無以朋友訂貨為由，向告訴人訂購價值6,780 元之水
    晶項鍊1 組乙節，固據告訴人指訴在卷，並提出自行製作之
    收據1 紙（編號8505）為佐（見他字卷第69頁下方），觀之
    上開收據固記載「96年4 月」、「客戶林家文」、「蓎自付
    送生日禮物」等字句，然此均是告訴人事後自行製作，並無
    證據證明係告訴人依實際況狀所為，且被告亦否認上情。再
    參酌該收據記載之客戶為「林家文」而非被告，與卷附告訴
    人製作記載客戶為被告之3 紙收據（編號8501、8502、8503
    ，見他字卷第69、70頁）並不相同，且證人林家文於偵查中
    亦結證：「未購買上開水晶項鍊，也未委託被告買過，被告
    亦未送過伊水晶項鍊」等語甚明（見臺灣臺北地方法院檢察
    署97年度偵字第21613 號卷第57頁）。從而，不能僅憑告訴
    人之指訴及上開收據，遽認上開水晶項鍊是由被告以朋友訂
    貨為由而取交予林家文，進而推論被告有以此致告訴人陷於
    錯誤而交付上開水晶項鍊之詐欺行為。
  2.被告有無以朋友訂貨為由，向告訴人訂購價值6,780 立電燈
    、座燈1 組等情，雖告訴人提出自行製作之收據1 紙（編號
    8504）為憑（見他字卷第70頁上方）。然告訴人嗣於本院審
    理時已證稱：「上開立電燈、座燈是伊真的要送給乙○○」
    等語（見本院卷第119 頁），核與證人即被告之弟乙○○於
    本院審理時證述情節相符（見本院卷第99頁），顯見上開立
    電燈、座燈純係告訴人要送給乙○○，與被告無涉，自不能
    認被告有何詐欺行為。
  3.至於被告於任職期間，以朋友訂貨為由，向告訴人訂購價值
    17,500元之保溫杯50組、價值4,600 元之電燈2 組、價值48
    ,800 元 之活氧健康風扇6 台，迄今仍未給付告訴人該部分
    貨款等情，固如前述。惟參酌告訴人於本院審理時自承：「
    保溫杯是被告一個朋友訂貨，該人直接來拿，取貨時被告沒
    有讓該人簽收，因為是被告的朋友，所以被告應該要負責。
    電燈2 組是被告拿走的，說是他朋友要買，拿走時說會收回
    貨款。活氧健康風扇6 台則以宅配出貨，是被告訂貨，送到
    他朋友那邊，可是沒有入帳。」、「被告要出貨給他朋友時
    ，均有得伊（即告訴人）之同意」等語（見本院卷第119 、
    123 頁），足見被告以朋友訂貨為由，向告訴人要求由真女
    人公司出貨給被告之朋友，並無假借名目而詐購上開商品，
    況且參酌告訴人證述：真女人公司之營業項目包括販售上開
    商品等情（見本院卷第111 頁），則不論是被告向告訴人表
    示要訂購前開商品，或是被告之朋友自行向告訴人表示要訂
    購前開商品，衡情告訴人均會同意出貨以求販售牟利，當不
    能據此認定告訴人於同意出貨之際有何陷於錯誤之情形。至
    於被告迄今仍有未依約給付上開貨款之客觀事實，然債務不
    履行之情形，在一般社會經驗而言，或因不可歸責之事由無
    法給付、或因合法得對抗他造主張抗辯而拒絕給付、甚至債
    之關係成立後始行惡意遲延給付等皆有可能，非必出於自始
    無意給付之詐欺犯罪一端，而刑事被告本不負自證無罪之義
    務，故在別無積極證據證明其在債之關係發生時，自始具有
    不法所有意圖，自難僅以事後有債務不履行之客觀情狀，推
    定被告自始即有詐欺取財之犯意或施用詐術之情形。況且被
    告於任職期間，委請廠商辛○○前往真女人公司安裝二台冷
    氣之費用共57,500元，非由告訴人支付，而是由被告給付予
    辛○○，已如前述，如被告確有詐購上開商品之故意及不法
    所有之意圖，焉有事後為告訴人支付57,500元之必要，益證
    被告主觀上並無詐欺告訴人之故意及不法所有之意圖。
  (四)起訴書認定詐欺借款部分：有關被告於96年3 月12日向告訴
    人借款50,000元，迄今未依約還款之事實，業據告訴人指訴
    明確，並有支出證明單影本1 紙在卷可參（見他字卷第71頁
    下方）。雖被告辯以：是伊以丁○○及丙○○○二人之名義
    加入月朗公司之直銷會員及購買24箱衛生棉，伊要求告訴人
    代為刷卡46,800元，告訴人為求保障，要伊簽立上開支出證
    明單，實際上伊未取得該筆借款云云（見本院卷第142 頁）
    。然查，上開支出證明單載明日期「96年3 月12日」，核與
    被告所述相符，且其上記載科目為「借據」及事由為「向陳
    美冷（即告訴人）小姐借款5 萬元正，96年4 月5 日還款」
    等字句，可知借款日期是在告訴人代為刷卡46,800元之96年
    3 月22日之前，而刷卡之金額亦與借款金額不一致，顯見被
    告辯稱於96年3 月12日未取得借款50,000云云，不足採信，
    則告訴人就被告於96年3 月12日向告訴人借款50,000元，迄
    今未依約還款之指訴，應堪信為真正。惟上開借款之原因，
    據告訴人於本院準備程序時供稱：「伊是請被告做會計，約
    定薪水25,000元，被告來上班不到一個禮拜，就寫借據給伊
    ，被告跟伊說她沒有錢要帶三個小孩，要預支薪水50,000元
    給她，借貸50,000元就是這樣來的」等語甚明（見本院審易
    卷第43、44頁），雖告訴人嗣於本院審理時翻異前詞而證述
    ：「被告說有急用，當時伊根本不知道被告有三個小孩，是
    伊騎車去提款，事後才知道被告不是有錢的小開，而且帶有
    三個小孩，那是經過很久以後伊才知道」等語（見本院卷第
    128 頁），然依告訴人提出被告於96年2 月27日應徵真女人
    公司會計工作時交付之簡歷表，其上已載明被告有子女三人
    （見他字卷第14頁），則告訴人證述是在借款後才知悉被告
    要帶三個小孩云云，尚難採信，自應以告訴人在本院準備程
    序時供稱之借款原因，較為可採。從而，被告於96年3 月12
    日以沒有錢要帶三個小孩為由，表示要預支薪水50,000元，
    而向告訴人借款50,000元，難認被告有施以詐術或告訴人有
    因此陷於錯誤之情況，尚難以被告迄今未依約還款之情形而
    推定被告自始即有詐欺取財之犯意。
  (五)至於檢察官另以被告曾向告訴人提出保險商品規劃相關資料
    ，以及於96年5 月22日書立協議書1 紙（見他字卷第15至71
    頁），足證被告確實有虛誇財務狀況，使告訴人陷於錯誤而
    交付財物的行為。惟查，被告固於96年5 月22日書立協議書
    固表示要交30,000,000元匯入真女人公司，於10年之時間，
    無條件供告訴人使用，並提出保險商品規劃相關資料，要求
    告訴人代為繳納鉅額保險金等情，然上開保險嗣因未經核保
    ，被告不構成犯罪，業由臺灣士林地方法院檢察署檢察官以
    98年度偵字第2618號為不起訴處分確定，有該不起訴處分書
    1 紙在卷足憑（見該偵查卷第5 、6 頁），且參酌上開保險
    商品規劃相關資料及協議書所載之日期分別在96年6 月15日
    、96年5 月28日、96年5 月22日（見他字卷第36、37、50、
    49頁），明顯較起訴書所指被告涉犯詐欺之大部分行為為晚
    ，且參酌告訴人既自承被告於96年3 月12日跟伊說她沒有錢
    要帶三個小孩，要預支薪水50,000元等情，嗣於96年4 月5
    日並未依約清償該筆借款，已如上述，足見被告之財力狀況
    令人質疑，則告訴人又如何能輕信被告所提之協議書及保險
    商品規劃事宜，進而陷於錯誤之可能。況且被告以朋友訂貨
    為由，取走電燈2 組及活氧健康風扇6 台等物品之日期96年
    6 月1 日（見他字卷第70頁），雖均在被告書立協議書之後
    ，然被告之上開行為均無從認定自始即有詐欺取財之犯意或
    告訴人有何陷於錯誤之情形，均不構成詐欺，已如上述，因
    此，亦難以被告有提出之保險商品規劃相關資料及協議書，
    遽以認定被告有詐購上開商品或詐取借款之行為。
六、綜上所述，雖被告之抗辯有部分不足採信，然檢察官認定被
    告涉犯上開罪嫌所援引之證據，尚無法證明被告有何侵占及
    詐欺取財之犯行，不能使本院得有罪之確信，此外，復查無
    其他積極證據足證被告確有檢察官所指之犯行，揆諸首開法
    條規定及判例說明，核屬不能證明被告犯罪，應諭知被告無
    罪之判決。
據上論斷，應依刑事訴訟法第301條第1項，判決如主文。
本案經檢察官張紜瑋到庭執行職務。
中    華    民    國    99    年    6     月    23    日
                  刑事第四庭  審判長法  官  李正紀
                                    法  官  莊明達
                                    法  官  林政佑
以上正本證明與原本無異。
如不服本判決，應於判決送達後10日內，向本院提出上訴狀。
                                    書記官  蔡昀潔
中    華    民    國    99    年    6     月    23    日

司法院資訊處製作；財團法人民間司法改革基金會備份。
